【裁判字號】    88,交易,171
【裁判日期】    891012
【裁判案由】    過失傷害
【裁判全文】
臺灣屏東地方法院刑事判決                        八十八年度交易字第一七一號
    公  訴  人  臺灣屏東地方法院檢察署檢察官
    被      告  丙○○
右列被告因過失傷害案件，經檢察官聲請以簡易判決處刑（八十八年度偵字第四○二
五號），本院潮州簡易庭認不得以簡易判決處刑，移送依通常程序審判，本院判決如
左：
     主  文
丙○○無罪。
     理  由
一、本件公訴意旨略以：丙○○於民國八十八年一月六日上午七時二十分許（起訴書
    誤載為「二十時許」），駕駛車號ＶＹ─二○四五號自用小客車，沿屏東縣佳冬
    鄉○○村○○路，由南往北方向行駛，途經塭田路二六五巷（起訴書誤載為中興
    路二六五巷）巷口，理應注意車輛行駛時，駕駛人應注意車前狀況，隨時採取必
    要之安全措施，而依當時情形，又無不能注意之情事，竟疏於注意，遂於通過上
    開交岔路口時，未注意車前狀況，撞及由甲○○所駕駛車號ＰＬＶ一三三○號機
    車正欲由巷口駛出右轉中興路，致人車倒地後，甲○○受有右側肱骨粉碎性骨折
    、左踝骨折等傷害，因認丙○○涉有刑法第二百八十四條第一項前段之過失傷害
    罪嫌。
二、按犯罪事實應依證據認定之，無證據不得推定其犯罪事實；又不能證明被告犯罪
    者，應諭知無罪之判決，刑事訴訟法第一百五十四條、第三百零一條第一項分別
    定有明文。告訴人之告訴，係以使被告受刑事訴追為目的，是其陳述是否與事實
    相符，仍應調查其他事實以資審認，始得為不利被告之認定。（最高法院著有五
    十二年台上字第一三○○號判例參照）。又行為人在社會生活中，於從事某種具
    有危險性之特定行為時，如無特別情事，在可信賴他人亦會相互配合，謹慎採取
    適當行動，以避免發生危險之適當場合，倘因被害者之不適當行動，而發生事故
    造成損害之結果時，該行為人不負過失責任。依此一「信賴原則」，汽車駕駛人
    應可信賴參與交通行為之對方，亦將同時為必要之注意，相互為遵守交通秩序之
    適當行為，而無考慮對方將會有違反交通規則之不當行為之義務。故汽車駕駛人
    如已遵守相關交通規則且為必要之注意，而就他人違規行為所導致之危險無可預
    見，復無充足時間可採取適當之措施以避免結果之發生時，對於他人突發之不可
    知之違規行為，即無防止之義務。（最高法院七十四年台上字第四二一九號及八
    十四年台上字第五三六○號判例參照）而刑法上之過失犯，以行為人就犯罪結果
    之發生，按其情節應注意，並能注意，而不注意者，始克相當，若事出突然，依
    當時客觀情形，不能注意時，縱有結果發生，仍不得令負過失責任，合先敘明。
三、本件公訴意旨認被告丙○○涉有前揭過失傷害犯行，無非以告訴人甲○○之指訴
    ，又被告坦承與告訴人發生車禍，復依道路交通事故調查報告表及車輛行車事故
    鑑定意見，認被告駕駛車輛行駛未注意車前狀況，隨時採取必要之安全措施，其
    過失行為與告訴人所受之傷害間有相當之因果關係為論據。訊據被告固坦承與告
    訴人於前揭時、地發生車禍之事實，惟堅決否認其就本件車禍之發生有過失，辯
    稱：本件車禍發生當時，伊車時速約三十五公里，已過巷口時，告訴人騎機車突
    然衝出來撞伊車右前輪處，伊根本來不及反應等語。
四、經查：
（一）細究本件車禍之道路交通事故調查報告表暨警繪現場圖、車禍現場暨車損照片
      及各該肇事車輛受損部位修理明細估價清單，復據本院至肇事現場履勘，製有
      勘驗筆錄在卷等跡證略為：「被告駕駛車號ＶＹ─二○四五號小客車，沿路寬
      六‧二公尺，路線筆直狹窄，道路中央劃有行車分向線之黃虛線之中興路北向
      車道直行，告訴人則騎駛車號ＰＬＶ一三三○號機車，沿巷寬五公尺之塭田路
      二六五巷西向前行，至中興路交岔路口右轉彎。上開小客車右側車輪前行延伸
      而成之行進路線，距右側住家牆腳為一‧一公尺；機車前行延伸而成之行進路
      線，距右側住家牆腳為一‧五公尺，經肇事雙方指認之撞擊點即兩車行進路線
      交會處。兩車撞擊後，小客車停置於撞擊點西北方處，約三分之二左側車身橫
      跨行車分向線，其車身右前輪弧處凹陷及前擋風玻璃右側留有蜘蛛網狀裂痕；
      機車則傾倒橫置於撞擊點北方偏東處，車前輪處地上遺有血跡，其車前大燈組
      、前燈罩、後把手蓋、前擋板、前導流、內箱、內箱蓋、碼表組、前土除、左
      側邊蓋、左側邊條、油箱蓋等處受損。機車傾倒位置後方住家網狀鐵窗局部凹
      陷。肇事交岔路口未設置任何交通號誌。車禍現場無煞車痕。」綜上合理研判
      ：本件車禍乃告訴人所騎駛之機車甫出巷口適右轉時，其車頭暨左側部位，撞
      擊被告所駕駛之小客車右前輪弧處，撞擊當時，告訴人因慣性向前騰起，其頭
      枕部復撞及前行之小客車前擋風玻璃右側，遭小客車往前帶送，嗣墜地遺留血
      跡。機車則因殘有右轉向量之緣故，北向往前撞離，其車尾處再撞擊附近住家
      網狀鐵窗，造成該鐵窗局部凹陷，並導致機車後把手蓋受損。又以兩車之撞擊
      點既尚在塭田路二六五巷巷口之範圍內，顯見肇事機車尚未完成右轉，此復觀
      肇事小客車車前保險桿及引擎蓋及肇事機車車尾燈組、擋泥板、車尾蓋等處，
      概均完好無缺之情事，足徵告訴人所指之係小客車自後追撞其已完成右轉之機
      車云云，與事實不符，尚無可信。再者，本件肇事小客車乃直行車輛，且衡諸
      常人見右側突發狀況，恆向左側閃躲之反射動作，茲小客車受損之部位既為右
      前輪弧處凹陷，以被告駕駛該小客車既無向右改變行向可能之情況下，當係機
      車撞擊小客車，因以造成小客車之上開損害，殆無疑義。
（二）按依道路交通安全規則第九十三條第一項第一款、第四款之規定：汽車行駛之
      路段未設置速限標誌者，在市區道路，時速不得超過四十公里，且行經狹路或
      無號誌之交岔路口時，應減速慢行，作隨時停車之準備。查本件車禍肇事路段
      之中興路，未設置任何速限標誌或標線（字），兩旁緊鄰住宅，屬市區道路○
      ○○路段之速限應為四十公里；其路寬僅六‧二公尺，道路中央劃設行車分向
      之黃虛線，且與塭田路二六五巷之交岔路口未設置號誌，亦如前述。訊據被告
      始終供稱其車時速約為三十五公里不移，雖告訴人空言指述：被告於案發當時
      趕時間而超速行駛，時速約五十公里云云。然查，本件車禍現場查無肇事小客
      車急遽煞車產生之煞車痕，參以該小客車肇事後停置之位置，距肇事巷口不遠
      之情，顯非高速下歷經長距離始予煞停，已難認定被告高速行駛，此外，復無
      其他事證可供推求肇事小客車之車速，是均無以為被告超速行駛之不利認定。
      又被告以低於速限約五公里之速度，於本件車禍發生路段行駛，核屬相當程度
      之減速慢行，亦無違規之處。告訴人於警訊時特為補充指訴：伊出路口時，並
      無發現有小客車，可見小客車速度非常快云云，然以中興路路線筆直，視距無
      礙，且查無被告超速或未減速慢行事證之情況下，不外益徵告訴人於轉出塭田
      路二六五巷巷口時，未加注意來往車輛動態之過失情節耳。再者，本件被告駕
      駛小客車，其右側車身距路旁住家牆腳為一‧一公尺，參酌該北向車道寬三‧
      一公尺、肇事小客車車身寬一‧七八公尺，推算其左側車身距行車分向線為○
      ‧二二公尺，本件肇事路段本即狹窄，被告於應遵循之車道內行駛，顯屬適當
      之駕駛行為，亦無告訴人所指訴之太過靠右側云云之情事，告訴人上開指訴，
      俱無可採。
（三）按自駕駛人發現危險狀況開始，經判斷為避免危險而必須採取煞車措施，因而
      踩下煞車制動器，至煞車生效前之時間，稱為反應時間。以一般人平均反應能
      力而言，約為四分之三秒，在此段時間內，車輛仍會繼續前行，其前行路程即
      速度與反應時間之積，稱之為反應距離。而駕駛人踩下煞車制動器使煞車生效
      之時，車輛因慣性作用仍往原方向運動，並非戛然立即停止，其急遽減速以至
      車輛完全靜止之距離，則稱為煞車距離。上開反應距離與煞車距離之和，即為
      行車之安全距離，在此距離內倘有緊急狀況出現，則駕駛人根本不及反應，亦
      即無能採取必要之安全措施以避免事故之發生，若因而發生事故，則難苛求駕
      駛人應負過失之責。查本件被告駕駛小客車時速約三十五公里，其突見車前危
      險狀況發生，因而採取煞車此一必要安全措施之反應距離略為七‧二八公尺（
      見交通部六十六年交路﹙六六﹚字第一○二七五號函附之「汽車行駛距離及反
      應距離一覽表」，按依秒速與反應時間之積，則為七‧二九一公尺，二者差距
      甚微，約一公分，茲從嚴認定，以上開附表之七‧二八公尺為準），而肇事小
      客車車前保險桿距右前輪弧凹陷處為○‧八五公尺，是被告於見突發狀況而踩
      煞車制動，致車輛開始減速瞬間，肇事小客車車頭保險桿須距撞擊點八‧一三
      公尺（7.28m+0.85m=8.13m。假設本件車禍乃小客車車前保險桿撞及告訴人機
      車，則肇事小客車車前保險桿於四分之三秒後，前行七‧二八公尺抵達撞擊點
      ，然事實上，本件肇事小客車車前保險桿已過撞擊點○‧八五公尺，應予加計
      。），被告始足作相關之反應，避免小客車車頭碰撞肇事機車。又依交通部道
      路交通安全督導會函告「一般公路汽車煞車距離、行車速度對照表」，行車時
      速三十五公里時，在三年以上乾燥瀝青路面，所需之煞車距離為六‧九公尺。
      從而，被告對於本件車禍之發生，未有任何遲疑即踩煞車，至車輛完全靜止而
      車前保險桿適抵撞擊點，避免撞擊告訴人所騎駛之機車，計需十五‧○三公尺
      之安全距離，堪可認定。
（四）按「汽車（包括機器腳踏車）行駛時，駕駛人應注意車前狀況，並隨時採取必
      要之安全措施。」、「汽車行駛至無號誌而無交通警察指揮之交岔路口，支線
      道車應暫停讓幹線道車先行。」道路交通安全規則第九十四條第三項、第一百
      零二條第一項第二款分別定有明文。本件告訴人所行駛之塭田路二六五巷車道
      ，相較中興路而言，乃屬支線道，告訴人騎駛機車途經上開無號誌之交岔路口
      ，應煞車暫停讓幹線道之直行車先行後始得轉彎，此乃其應依循之駕駛行為，
      然其未予遵行，竟率予逕行右轉，就本件車禍之發生，已難卸責。而告訴人就
      其機車之車速如何一節，歷經警、偵、審訊，先後供稱不一，低為十五公里，
      高則達四十至六十公里不等之速度。以告訴人考領駕照，騎駛機車技術無礙之
      條件，機車時速十五公里係處於隨時可在極短距離予以煞停之狀態，詎其未能
      煞停，殊難信其車速僅十五公里耳，諒為避重就輕之詞，應以其車速為四十至
      六十公里之供述可採。惟縱以肇事機車車速為十五公里之低速言，肇事機車於
      抵達撞擊點回溯四分之三秒時，該機車距撞擊點之距離為三‧一二公尺；而被
      告所駕駛之小客車前保險桿亦同於四分之三秒後駛至撞擊點，以其時速三十五
      公里回溯四分之三秒計，於上開肇事機車距撞擊點三‧一二公尺時，肇事小客
      車車前保險桿距撞擊點八‧一三公尺，斯時，被告端坐於肇事小客車駕駛座內
      ，雖可見告訴人機車緩行而出之動態，然以被告行駛屬幹線道之中興路，並以
      低於速限五公里之時速於自身車道上前行，途經肇事交岔路口時，應可信賴自
      該巷口緩慢駛出之告訴人機車會遵守相關交通規則，即其應煞車暫停看清左右
      來車，禮讓幹線道之直行車先行後，始繼續前行或轉彎之信賴情事以觀，難認
      被告應就告訴人未暫停禮讓其車先行之違規情事有預見，而苛求其負擔告訴人
      突發之違規行為所致危險之責任。況且，上開八‧一三公尺僅為被告初見告訴
      人機車所需之反應距離耳，於肇事小客車煞車作動生效之瞬間，兩車亦同時發
      生碰撞，益見縱被告採取必要之措施，亦無可避免本件車禍之發生。次查，在
      此從嚴以肇事機車時速為四十公里計，同上揭推論，肇事機車於抵達撞擊點回
      溯四分之三秒時，該機車距撞擊點之距離為八‧三三公尺；而被告所駕駛之小
      客車前保險桿亦同於四分之三秒後駛至撞擊點，以其時速三十五公里回溯四分
      之三秒計，於上開肇事機車距撞擊點八‧三三公尺時，肇事小客車車前保險桿
      距撞擊點八‧一三公尺，斯時，被告端坐於肇事小客車駕駛座內，完全無法看
      見告訴人機車之動態，此併上開得見告訴人機車動態部分，均經本院現場勘驗
      明確，是被告於須踩煞車之最後時點（即距撞擊點八‧一三公尺時）仍未見告
      訴人機車動態之情況下，嗣四分之三秒後，被告小客車及告訴人機車同時抵達
      撞擊點，被告於反應距離即已未足之情況下，無能及時反應以避免本件車禍之
      發生，灼然甚明。另告訴人所供之前揭其車速六十公里之情形，於告訴人車速
      四十公里之狀況下，被告已然無能反應，則肇事機車時速六十公里時，其距撞
      擊點更遠，益非被告所得看見，無庸贅述，在在證明本件車禍非被告能力所得
      避免，從而即難認定就告訴人因本件車禍所致之傷害，有按其情節應予注意，
      能力上並能注意，竟大意輕忽疏未加以注意之過失情事。
（五）臺灣省高屏澎區車輛行車事故鑑定委員會依據警、偵卷附筆錄、警圖、相片，
      並參酌被告及告訴代理人乙○○各自之陳述，就本件車禍之車損情形，僅記載
      「劉（指被告）車右側擋風玻璃破裂。吳（指告訴人）車車前大燈、手把受損
      。」，忽略關係至切之小客車右前輪弧凹陷一節，並論列其形成之緣由。此外
      ，其肇事經過、分析等欄，就被告得否及時反應之情事，亦未見各該主任委員
      、委員之任何發言，即逕於「一、甲○○駕駛重機車支線未讓幹道車先行為肇
      事主因。二、丙○○駕駛小客車未注意車前狀況為肇事次因。」之鑑定意見下
      簽署姓名，有該委員會高屏澎鑑字第○九九一號鑑定意見書暨相關發言紀錄可
      佐。上開鑑定意見就本件肇事車輛之具體撞擊情況及被告得否及時採取必要安
      全措施之情節加以推求研判，遽行認定被告未注意車前狀況為本件車禍肇事次
      因，其論據之事證既有疏漏，結論意見即有瑕疵，無足採為認定被告犯罪之證
      據。
五、綜據上述，被告未有違反相關交通規則之駕駛行為，且就本件車禍當時之客觀情
    事以觀，一般常人駕駛肇事小客車，恆皆無法採取相關之安全措施以避免告訴人
    之撞擊，亦即本件車禍之發生，顯非被告之力所可避免，茲於查無被告駕駛行為
    有若何過失之事證，而告訴人則有前揭明顯過失行為之情況下，告訴人就本件車
    禍之發生，應負完全之肇事責任，洵堪認定。此外，本院復查無其他積極證據足
    認被告有公訴意旨所載之過失傷害犯行，不能證明被告犯罪，揆諸前揭法條意旨
    ，應為被告無罪之諭知。
據上論斷，應依刑事訴訟法第四百五十二條、第三百零一條第一項，判決如主文。
中      華    民      國      八十九      年      十    月    十二    日
                                      臺灣屏東地方法院刑事第二庭
                                          法  官    蔡憲德
右正本證明與原本無異。
對於本判決如有不服應於收受送達後十日內向本院提出上訴書狀上訴於台灣高等法院
高雄分院並按他造當事人之人數附具繕本。
                                          書記官    林鴻仁
中      華      民      國      八十九      年      十      月   十二   日


司法院資訊處製作；財團法人民間司法改革基金會備份。
